臺灣新竹地方法院刑事判決　　　　　　　　　　　　　九十二年度訴字第四六五號
　　公　訴　人　臺灣新竹地方法院檢察署檢察官
　　被　　　告　乙○○
　　選任辯護人　彭火炎律師
　　　　　　　　張玉琳律師
　　　　　　　　彭亭燕律師
右列被告因偽造文書等案件，經檢察官提起公訴（九十二年度偵續字第三九號），本
院判決如左：
    主      文
乙○○連續行使偽造私文書，足以生損害於他人，處有期徒刑陸月，如易科罰金，以
佰元折算壹日。緩刑貳年。
互助會標會紀錄上偽造「楊秋雲」之署名壹枚，沒收。
    事      實
一、乙○○分別於民國八十七年一月十日及八十八年九月二十五日（起訴書誤載為八
    十九年九月間，經檢察官當庭以言詞更正為八十八年九月二十五日）在新竹縣竹
    北市○○街三０二號參加由甲○○所召集，會期為八十七年一月十日至九十年十
    月十日，每會新臺幣（下同）三萬元，採內標制，含會首共四十六會，開標地點
    在新竹縣竹北市○○街三０二號（下稱甲會）及會期八十八年九月二十五日至九
    十二年十一月二十五日，每會三萬元，採內標制，含會首共五十一會，開標地點
    在新竹縣竹北市○○街三０二號（下稱乙會）之民間互助會。乙○○竟基於偽造
    私文書之概括犯意，分別於甲會以不知情之其子楊順發及其女楊雪貞，於乙會以
    其女楊雪貞名義各參加一會，連續於甲會第五會即八十七年五月十日晚上八時許
    、甲會第七會即八十七年七月十日、乙會第十三會即八十九年九月二十五日，在
    前開處所，未經同意，冒用會員楊順發、楊雪貞之名義，利用會首及到場會員間
    欠缺聯繫不知其他會員真實姓名之機會，先後在標單上偽造「楊順發」、「楊雪
    貞」及標金「八千一百元」、「八千五百元」、「七千一百元」而具標單之形式
    ，持該偽造之投標單參加由甲○○主持之開標，而予以行使，因標息最高而得標
    ，即將標單丟棄滅失，並在甲會第十會即八十七年十月十日其本人得標之互助會
    標會紀錄保證人欄上偽造「楊秋雲」之署名，以表示楊秋雲願擔保得標人按月繳
    交會款以負擔保證人之責，並持以行使，交付甲○○，足以生損害於楊順發、楊
    雪貞、楊秋雲、甲○○。
二、案經甲○○訴由臺灣新竹地方法院檢察署檢察官偵查起訴。
    理      由
一、認定犯罪事實所憑之證據及其認定之理由：
  (一)訊據被告乙○○對右揭未經楊順發、楊雪貞同意入會並標得會款一事，已於偵查
    中供認「（問：你用兒女楊順發、楊雪貞名義跟會，事先有無徵求同意？）我沒
    有告訴他們，他們不知道。（問：互助會標會紀錄上，保證人『楊秋雲』三字是
    你簽的嗎？）是我簽的：：」等語屬實（見九十一年度發查字第八六二號偵卷第
    二十七頁反面），亦於本院審理中供認「一個人只能繳一個會錢，所以我就拿我
    女兒楊雪貞及兒子楊順發之名義跟會，太多次了。我是標會後才向孩子說。」等
    語，核與告訴人甲○○指述之情節悉相符合，並據證人楊秋雲、楊順發及楊雪貞
    證述被告未曾徵求其等同意即冒用其等姓名入會及擔任保證人等語在卷（見九十
    一年度發查字第八六二號偵卷第二十七頁反面、第三十頁反面、第四十七頁反面
    及本院九十三年四月六日審理筆錄）。被告雖於偵查、審理中翻異其詞，辯稱：
    有經過女兒楊秋雲及兒子楊順發之同意，並無偽造文書云云，已與前情相左，殊
    難憑信。
  (二)又查，被告雖辯稱係告訴人要求其在標單及互助會標會紀錄上偽簽楊順發、楊雪
    貞及楊秋雲之姓名，其始簽署渠等姓名云云，惟被告已在本院審理中供稱以子女
    之名義加入互助會之情形已行之有年，可知被告加入互助會之經驗豐富，熟知標
    會之流程與權利義務，自應明瞭以「楊順發」及「楊雪貞」之名義加入互助會，
    及以「楊秋雲」之名義擔任保證人，渠等即可能須負擔繳納會款及保證人之義務
    ，被告欲以上開辯詞脫免罪責，自不可採。
  (三)再查，被告復辯稱已與告訴人及其他活會會員達成和解云云，上開辯詞雖有債權
    人會議紀錄附卷可稽，堪信為真實，惟按，所謂偽造私文書足以生損害於公眾或
    他人，衹須偽造時足以生損害為已足，最高法院二十五年上字第二一二三號判例
    可資參照，被告未經楊順發、楊雪貞及楊秋雲之同意，簽署渠等姓名於標單及互
    助標會紀錄上，表示楊順發、楊雪貞加入互助會，楊秋雲擔任得標人保證人之意
    ，縱被告事後與告訴人及其他活會會員達成和解，僅係審酌被告犯罪後態度之依
    據，無礙於被告行使偽造文書犯行之成立，被告所辯，殊不可採。
  (四)此外，並有互助會會單影本二紙、互助會標會紀錄影本五紙在卷可稽，本件事證
    明確，被告犯行應堪認定。
二、論罪、科刑及適用之法律：
  (一)按冒用他人名義書寫標單，以冒標他人之互助會，若標單上除書寫被冒標者姓名
    及欲標取會款所出利息之金額外，並書有「標單」之意旨，就文義內容本身，使
    人一見即知係投標會款之標單，該標單係屬刑法第二百十條之私文書；如僅在紙
    上書寫被冒標者之姓名及所出利息之金額，就文義本身不足以獨立表示一定用意
    之證明，非依民間互助會之習慣，無從認定其上之文字，係用以表示該名義人願
    出所書金額之利息以標取互助會會款之證明，則屬同法第二百二十條第一項以文
    書論之準私文書；若僅填寫金額而未書寫標會者之姓名或其代號，無從辨別或表
    示投標之會員，不具文書之形式，尚難認為與私文書或準文書相當（最高法院九
    十一年度臺上字第五六八三號判決、九十一年度臺上字第三八號判決、八十五年
    度臺上字第八八七號判決可供參照）。按民間互助會之會員於空白紙張內書寫競
    標會員之姓名及一定之金額，單從該紙張上記載內容之形式觀之，尚無法瞭解其
    為何種用意之證明，惟依民間互助會之習慣或特約，已足以表示該紙內所載之會
    員欲以該金額為利息參與競標之證明，係屬刑法第二百二十條第一項以文書論之
    準私文書。
  (二)核被告偽造楊順發、楊雪貞之標單及楊秋雲擔任保證人之互助會標會紀錄持以行
    使，足以生損害於楊順發、楊雪貞、楊秋雲、甲○○，分別係犯刑法第二百十六
    條、第二百二十條第一項、第二百十條之行使偽造準私文書罪，及同法第二百十
    六條、第二百十條之行使偽造私文書罪。公訴人就被告所犯行使偽造準私文書罪
    部分漏引刑法第二百二十條第一項，容有未冾，先此敘明。
  (三)被告偽造署名為偽造準私文書及偽造私文書之部分行為，偽造準私文書及偽造私
    文書係行使偽造準私文書及行使偽造私文書之低度行為，分別為偽造準私文書、
    偽造私文書及行使偽造準私文書、行使偽造私文書所吸收，均不另論罪。
  (四)被告先後三次行使偽造準私文書及一次行使偽造私文書之犯行間，時間緊接，手
    法相同，觸犯構成要件相同之罪名，顯係基於概括之犯意為之，為連續犯，應依
    刑法第五十六條論以行使偽造私文書一罪，並加重其刑。
  (五)爰審酌被告犯罪之動機、目的、手段、方法、所生危害及其所偽造者係其子女，
    而其子女均表示，若被告有告知，他們均會同意，又與告訴人及其他債權人達成
    和解，有被告所提債權人會議紀錄共四份附卷足稽等一切情狀，量處如主文所示
    之刑，並諭知易科罰金之折算標準。
  (六)末查被告乙○○前未曾受有期徒刑以上刑之宣告，有臺灣新竹地方法院檢察署刑
    案資料查註紀錄表及臺灣高等法院被告全國前案紀錄表各一份在卷可憑，經此起
    訴審判，當知警惕，信無再犯之虞，本院認本案刑之宣告，以暫不執行為適當，
    爰併諭知緩刑二年，用勵自新。
  (七)被告所偽造之標單（內附偽造之署名）已滅失而未扣案，業據被告供承在卷，而
    互助會標會紀錄，業經被告提出交予告訴人甲○○，已非被告所有，自均毋庸為
    沒收之諭知，惟八十七年十月十日得標之互助會標會紀錄保證人欄上偽造「楊秋
    雲」之署名一枚，不問屬於被告與否，應依刑法第二百十九條規定諭知沒收，附
    此敘明。
三、公訴意旨另以：被告乙○○明知其經濟能力不佳，無法支付會款，竟分別於八十
    七年一月十日及八十八年九月二十五日，在新竹縣竹北市○○街三０二號參加由
    甲○○所召集，甲會及乙會之民間互助會，基於意圖為自己不法所有之概括犯意
    ，分別於甲會虛構人頭楊順發及楊雪貞，於乙會虛構人頭楊雪貞各參加一會，連
    續於八十七年五月十日晚上八時許之甲會第五會、八十七年七月十日之甲會
    第七會、八十七年十月十日之甲會第十會、八十八年十一月二十五日之乙會
    第七會及八十九年九月二十五日之乙會第十三會，在前開處所，未經同意冒用
    會員楊順發、楊雪貞及其夫楊阿芳之名義，利用會首及到場會員間欠缺聯繫不知
    其他會員真實姓名之機會，先後以其本人及「楊順發」、「楊雪貞」名義標取會
    款，並先後在（八十七年五月十日之甲會楊順發得標）及（八十八年十一月
    二十五日之乙會乙○○得標）互助會標會紀錄上分別偽造「楊阿芳」之署名後交
    付告訴人甲○○，以表示楊阿芳願擔保該得標人按月繳交會款以負擔保證人之責
    ，詐得會款共五百二十八萬九千元。迨至九十年五月，乙○○因無力繳納上開互
    助會龐大會款，與活會會員協議停標並簽訂和解書後，因僅清償會首即告訴人甲
    ○○六十八萬八千八百元，始查知受騙。因認被告乙○○涉有刑法第二百十六條
    、第二百十條之行使偽造私文書及同法第三百三十九條第一項之詐欺罪嫌云云。
  (一)按犯罪事實應依證據認定之，無證據不得認定犯罪事實。刑事訴訟法第一百五十
    四條第二項定有明文。又事實之認定，應憑證據，如未能發現相當證據，或證據
    不足以證明，自不能以推測或擬制之方法，為裁判基礎（最高法院四十年臺上字
    第八六號判例參照）；認定不利於被告之事實，須依積極證據，苟積極證據不足
    為不利於被告之事實認定時，即應為有利於被告之認定，更不必有何有利之證據
    （最高法院三十年上字第八一六號判例參照）；且告訴人之告訴，本以使被告受
    刑事追訴為目的，故其陳述是否與事實相符，自應調查其他證據，以資審認，茍
    其為攻擊之詞，尚有瑕疵，則在瑕疵未予究明以前，即不能遽採為斷罪之基礎（
    最高法院六十九年臺上字第一五三一號判例參照）。
  (二)又刑法第三百三十九條第一項詐欺罪之成立，以意圖為自己或第三人不法所有，
    以詐術使人將本人或第三人之物交付為要件。所謂以詐術使人交付，必須被詐欺
    人因其詐術而陷於錯誤，若其所用方法，不能認為詐術，亦不致使人陷於錯誤，
    即不構成該罪，此為最高法院四十六年臺上第二六０號判例可資參照。申言之，
    債務人若有未依約定之債務本旨履行者，於一般交易經驗上原因非一，舉凡因不
    可歸責於己之事由致不能給付，或因合法主張抗辯事由而拒絕給付，或因財產、
    信用狀況緊縮而無力給付，甚至於債之關係成立後，另起惡意遲延給付，皆有可
    能，非必出於自始無意給付之財產犯罪一端，遽以債務不履行之客觀結果，即率
    為推斷違約當事人即同時涉及詐欺犯罪，而有謀取不法利益可言，亦即債務人是
    否有詐欺之故意及施用詐術，係以行為當時為判斷時點，如行為人初無詐欺之故
    意及施用詐術，只因嗣後情事變更，即非該當於詐欺之構成要件，除非被告已自
    白具有詐欺之犯意，或依其他積極證據足認被告確係假借民事違約手段從事刑事
    詐欺行為，始足當之。
  (三)公訴人認被告乙○○另涉犯有刑法第二百十六條、第二百十條之行使偽造私文書
    及同法第三百三十九條第一項之詐欺罪嫌，係以告訴人甲○○指述歷歷，且九十
    年五月以後即未再繳付會款等情，亦為被告所不否認，並有互助會會單、互助會
    標會紀錄在卷為其論據。訊據被告固不否認有前開以其子楊順發、其女楊雪貞名
    義參加互助會並得標，及以其夫楊阿芳之名義擔任保證人之事實，惟矢口否認有
    何詐欺及此部分行使偽造私文書犯行，辯稱：我沒有騙人，因為我的會也被人家
    倒了四百多萬元，所以才繳不出會款等語。經查，
    (1)於本院審理時經質諸證人即告訴人甲○○到庭證述：被告在加入以我為會首之
      民間互助會時說被告之兒子要買怪手，所以就叫我讓她跟會，她說要跟三會，
      我說不行，但是被告說給她跟三會的話，就不用去跟別人借錢，後來被告就用
      他兒子、女兒的名義來跟會，所以我才同意的，當時我有要求要保證人及身分
      證影本，並要求得標的人要有保證人簽名。又當時被告說她要跟會，然後要用
      他兒子、女兒的名義跟會，我認為是被告自己一個人要跟三會，因為每次標會
      時都是被告自己一個人來。
    (2)參以被告除向告訴人跟本件之二個互助會外，之前有參加過一次，又告訴人於
      八十七年間曾參加以被告為會首之互助會，於八十九到九十年間左右就結束了
      ，所以沒有被倒，核與告訴人自承被告所跟之互助會只繳納到九十年五月份及
      被告所陳稱九十年五月以後因被人倒會即未再繳付會款之情相符。
    (3)且被告乙○○於無法給付會款後，即多次召開債權人會議，與包含告訴人甲○
      ○在內之債權人討論債權債務關係，有會議記錄備忘錄及債權會議記錄附卷足
      憑，則縱被告乙○○積欠甲○○會款屬實，亦難遽認其有何以詐術使人陷於錯
      誤，將本人或第三人之物交付，至為酌然。
    (4)則依前開事證，雖認被告與告訴人甲○○間，有債權債務關係，不得遽以被告
      乙○○債務不履行之客觀結果，遽認其對甲○○或其他活會會員有何施用詐術
      ，使之陷於錯誤，而交付財物。
  (四)至在（八十七年五月十日之甲會楊順發得標）及（八十八年十一月二十五日
    之乙會乙○○得標）互助會標會紀錄上保證人欄「楊阿芳」之署名部分，經證人
    即告訴人甲○○復證稱：「（問：保證人的部分，被告所跟的二組互助會的保證
    人的名字，都是被告乙○○自己所寫的嗎？）答：楊阿芳的部分不是被告寫的，
    是我自己寫的。其他的部分都是被告自己寫的。」、「（問：互助會標會紀錄上
    之保證人楊阿芳部分總共有二份，楊秋雲的有一份，被告所寫的有二份，你自己
    所寫的有幾份？答：楊阿芳的二份都是我寫的，其他三份都是被告自己寫的。」
    、「（問：為何會在保證人欄上面，幫被告寫楊阿芳的名字？）答：當時被告拿
    楊阿芳的身分證影本來，我的意思是註記。表示保證人是楊阿芳。」等情屬實，
    則該部分既係告訴人甲○○所書寫，僅供註記保證人為何人，要無偽造行為之可
    言。
  (五)此外，本院復查無其他積極證據足認被告確有公訴人所指此部分行使偽造私文書
    及詐欺犯行，揆諸前開規定、說明，原應就此部分諭知被告無罪之判決，惟公訴
    意旨認此部分與被告前開論罪科刑部分分別有連續犯及方法、結果之牽連犯關係
    ，爰不另為無罪之諭知，併此說明。
據上論斷，應依刑事訴訟法第二百九十九條第一項前段，刑法第五十六條、第二百十
六條、第二百十條、第二百十九條、第四十一條第一項、第七十四條第一款，罰金罰
鍰提高標準條例第二條，判決如主文。
本案經檢察官陳榮林到庭執行職務。
中      華      民      國    九十三    年      四      月     二十     日
                                臺灣新竹地方法院刑事第三庭
                                    審判長法  官  汪  銘  欽
                                          法  官  高  敏  俐
                                          法  官  林  秋  宜
右正本證明與原本無異。
如不服本判決，應於判決送達後十日內向本院提出上訴狀（應附繕本），上訴於臺灣
高等法院。
                                          書記官  鄭  明  枝
中      華      民      國    九十三    年      四      月     二十     日
附錄論罪科刑法條全文：
刑法第二百十六條
行使第二百十條至第二百十五條之文書者，依偽造、變造文書或登載不實事項或使登
載不實事項之規定處斷。
刑法第二百十條
偽造、變造私文書，足以生損害於公眾或他人者，處五年以下有期徒刑。
刑法第二百二十條
在紙上或物品上之文字、符號、圖畫、照像，依習慣或特約，足以為表示其用意之證
明者，關於本章及本章以外各罪，以文書論。
錄音、錄影或電磁紀錄，藉機器或電腦之處理所顯示之聲音、影像或符號，足以為表
示其用意之證明者，亦同。
稱電磁紀錄，指以電子、磁性或其他無法以人之知覺直接認識之方式所製成之紀錄，
而供電腦處理之用者。
